【裁判字號】    98,上易,2147
【裁判日期】    981006
【裁判案由】    詐欺
【裁判全文】
臺灣高等法院刑事判決                98年度上易字第2147號
上  訴  人  臺灣板橋地方法院檢察署檢察官
被      告  乙○○
上列上訴人因被告詐欺案件，不服臺灣板橋地方法院98年度易緝
字第78號，中華民國98年7月21日第一審判決（起訴案號：臺灣
板橋地方法院檢察署96年度偵字第19476號），提起上訴，本院
判決如下：
    主  文
上訴駁回。
    理  由
一、公訴意旨略以：被告乙○○與其男友丙○○（業經原審96年
    度易字第3022號判決無罪，檢察官上訴後，由本院以97年度
    上易字第1406號判決上訴駁回確定）共同基於意圖為自己不
    法所有之犯意聯絡，明知乙○○開立之臺中商業銀行臺北分
    行支票存款帳戶，自民國95年8月10日起業因存款不足遭拒
    絕往來，其2人並無資力支付票款，竟佯以購屋需現金周轉
    為由，先後於95年8月28日、95年9月14日及95年9月17日，
    在臺北縣土城市○○路○段「真鍋咖啡館」及臺北縣土城市
    ○○路○段3號8樓之1甲○○住處，分別向甲○○借款新臺幣
    （下同）35萬元、55萬元及60萬元，並簽發上開銀行票號
    TPA0000000、TPA0000000、TPA0000000，面額各為35萬元、
    55萬元及60萬元之支票3紙及本票3紙供擔保，致甲○○陷於
    錯誤，而如數借予丙○○與乙○○，嗣乙○○與丙○○於還
    款期限屆至均避不見面，且簽發之上開3紙支票屆期經提示
    後，均因存款不足遭退票，甲○○始知受騙，案經甲○○告
    訴，因認被告乙○○涉有共犯刑法第339條第1項之詐欺取財
    罪嫌云云。
二、按檢察官認被告乙○○涉有詐欺罪之犯行，無非以其犯罪事
    實有共同被告丙○○於偵查中之供述、告訴人甲○○於偵查
    中之指訴、上開借款支票、本票影本各3紙及法務部票據信
    用資訊連結作業資料等可資佐證為其論據。
三、訊據被告乙○○堅決否認有上揭詐欺之犯行，辯稱：伊當時
    係從事房地產，為調度資金周轉軋票及幫男友丙○○處理債
    務，所以才先後開立本件3張支票，向甲○○借錢調度資金
    周轉，之後因許多建案遲延，無收入進來，以致許多票款屆
    期未能兌現，且丙○○亦有承諾要對本件票款全權負責，伊
    並無故意詐欺甲○○之犯意等語。
四、按犯罪事實應依證據認定之，無證據不得認定其犯罪事實，
    刑事訴訟法第154條第2項定有明文。而所謂證據，係指足以
    證明被告確有犯罪行為之積極證據而言，該項證據須適於為
    被告犯罪之證明者，始得採為斷罪之資料；再告訴人之告訴
    ，係以使被告受刑事訴追為目的，是其陳述是否與事實相符
    ，仍應調查其他證據以資審認（參照最高法院69年台上字第
    4913號、52年台上字第1300號判例要旨）。又按認定犯罪事
    實所憑之證據，必須達於一般人均可得確信其為真實之程度
    ，而無合理之懷疑存在時，始得據為被告有罪之認定，倘若
    犯罪事實之證明尚未達此一程度，仍有合理之懷疑存在，則
    應為被告有利之推定，仍不能遽為被告有罪之判斷（參見最
    高法院76年度台上字第4986號判例、91年度台上字第39號判
    決意旨）。又刑法第339條之詐欺罪，須行為人意圖為自己
    或第三人不法之所有，施用詐術使人陷於錯誤而交付財物始
    能成立。
五、經查：
  (一)起訴意旨所指關於被告乙○○與其男友丙○○明知本件乙○○上開支票已自95年8月10日起因存款不足遭拒絕往來，而
    仍於其後之95年8月28日、同年9月14日、同年9月17日，分
    別向告訴人甲○○借貸上開款項，因認被告乙○○與丙○○
    涉犯有詐欺取財罪嫌云云。然查告訴人甲○○於原審證稱：
    伊本件上開借予被告丙○○與其女友乙○○之三筆款項，均
    係於95年6月間所借貸等語（見原審96年度易字第3022號審
    理卷97年2月26日審判筆錄3、5頁）。核與共同被告丙○○
    於原審所稱：起訴書所載3筆借款原本是在95年6月間借的，
    當時有開支票擔保，一張是95年7月3日票面金額40萬、一張
    是同年7月19日票面金額50萬元，借款期限1月至2月不等，
    利息是3分至5分不等，開的支票是乙○○臺中或臺東商銀臺
    北分行個人名義支票，支票開立金額與借款金額相同，我沒
    有背書，上開支票到95年7月到期後，因為沒有辦法清償，
    所以再由乙○○簽發本件3張支票延票，這3張延票的支票是
    我和乙○○一起出面跟甲○○講的等語（見原審96年度易字
    第3022號審理卷96年11月14日準備程序筆錄2頁）相符。足
    見本件借款債務，被告乙○○原係於95年6月間持其支票向
    告訴人調現借款，至同年7月間到期後，未能償還，復開立
    本件3張支票延期清償。至被告乙○○於原審陳稱：本件第
    一筆35萬元借款是借1個月，到95年7月28日到期，後來延1
    個月到同年8月28日到期，之後二筆借款，分別是於同年7
    月14日、同年月17日所借，借期二個月等語（見原審98年6
    月30日審判筆錄12頁），此情節，雖所述其後二筆借款借期
    略有差別，惟恐係時間長久記憶不全所致，綜觀所述仍大致
    與告訴人、丙○○所述情節相符。衡諸社會常情，一般之借
    貸，借款日期鮮有與供擔保之借款支票發票日期相同者，再
    依告訴人於原審審理時亦證稱：借款支票應該都是開一個多
    月或二個月的票等語（見原審96年度易字第3022號卷97年2
    月26日審判筆錄4頁）。是依上所述，可見起訴意旨上開所
    認被告乙○○與丙○○係於上開乙○○支票已遭拒絕往來後
    之日期，始向告訴人借貸本件3筆款項之情，顯與事實已有
    不符，而依告訴人及丙○○上開所述，被告乙○○與丙○○
    實係於95年6月間向其借貸本件3筆款項，係於上開乙○○支
    票已遭拒絕往來日期之前，據此即難率認被告乙○○與丙○○向告訴人借貸本件3筆款項之初，即有詐欺犯意可言。
  (二)次據告訴人於原審96年度易字第3022號審理時另證稱：被告
    乙○○與丙○○自95年初時，即開始向我借錢做房地產買賣
    ，每次借款約2、30萬元至60萬元不等，約1個月借1、2次，
    本件3筆借款之前之借款支票均有兌現等語（見原審96年度
    易字第3022號卷97年2月26日審判筆錄4、5頁）。由此可見
    ，被告乙○○、丙○○與告訴人間自95年初起，其間借貸關
    係即頻繁密集，各次借貸金額亦與本件系爭各筆借款金額相
    當，並無差距過大之異狀，且除本件3筆借款支票未兌現外
    ，被告乙○○、丙○○之前多次且金額總和較諸本件系爭借
    款總和較多之借款支票均有兌現，核情，被告乙○○上開所
    辯：係因其後資金週轉困難而跳票無法兌付本件上開借款支
    票等語，亦非不可採信。據此以觀，亦難遽認被告乙○○與
    丙○○向告訴人借款伊始即有詐欺犯意可言。
  (三)再依告訴人於原審亦曾證稱：我與乙○○原係同事，至案發
    時認識約有5、6年之久，每月見面約2、3次，以電話通話則
    好幾次，乙○○於95年初向我借款時，有說因她做房地產買
    賣，資金調度會比較吃緊，所以請我借錢幫她等語（見原審
    96年度易字第3022號審理卷97年2月26日審判筆錄4、5頁）
    。亦可見告訴人與被告乙○○間，情誼多年相知匪淺，且其
    借款予被告乙○○、丙○○初始，亦已知被告乙○○、丙○○借款用途及風險。由此可知被告乙○○、丙○○向告訴人
    借款時，尚難認對其有何詐術。此外，徵諸被告乙○○之男
    友丙○○於上開乙○○簽發之借款支票屆期無法兌現時，復
    簽發相同借款金額之本票3紙及提供案外人陳明福名義之土
    地、建物所有權狀，交付告訴人供作擔保，此亦有卷附之上
    開本票3紙、所有權狀2紙及授權書等影本附卷可稽，復經告
    訴人於原審、本院證述屬實（見原審96年度易字第3022號審
    理卷97年2月26日審判筆錄5、6頁，本院準備程序筆錄）。
    若被告乙○○與丙○○於借款之初果真即有詐欺意圖，大可
    於乙○○上開借款支票跳票後即逃避藏匿，何須再多此一舉
    ，由丙○○另行簽發其名義之本票交予告訴人擔保。益見被
    告乙○○與丙○○於本件借款時，應無詐欺犯意可言。至被
    告乙○○與丙○○雖於95年9月後，告訴人即與其聯絡不上
    。衡情，被告乙○○與丙○○於積欠債務無力償還時，逃避
    與債權人聯絡，亦屬事理之常，且參諸偵查卷附被告乙○○
    與丙○○跳票金額達286萬多元，丙○○於原審審理時曾辯
    稱其非蓄意躲避告訴人，而係為躲避其他高利貸催債之情（
    見原審96年度易字第3022號卷97年2月26日審判筆錄6頁），
    。縱被告乙○○、丙○○於欠債無力償還時，始逃避他處，
    亦不能據此認渠於借款之初，即有詐欺犯意。
六、綜上所述，本案尚難認被告乙○○與丙○○有共同不法所有
    之意圖及施用詐術。此外，復查無其他積極證據足認被告乙○○確有詐欺犯行，不能證明被告乙○○犯罪。
七、原判決以不能證明被告犯罪而為無罪之諭知，並無不合。檢
    察官循告訴人之聲請，其上訴意旨仍執前詞認被告構成犯罪
    而指摘原判決不當。本院認為為無理由，應予駁回。
據上論斷，應依刑事訴訟法第368條，判決如主文。
本案經檢察官曾忠己到庭執行職務。
中    華    民    國    98    年    10    月    6     日
                  刑事第一庭審判長法  官  葉騰瑞
                                  法  官  莊明彰
                                  法  官  王炳梁
以上正本證明與原本無異。
不得上訴。
                                  書記官  陳佳伶
中    華    民    國    98    年    10    月    6     日


司法院資訊處製作；財團法人民間司法改革基金會備份。
